【裁判字號】    90,上更(一),71
【裁判日期】    900614
【裁判案由】    重利
【裁判全文】
臺灣高等法院臺南分院刑事判決          九十年度上更(一)字第七一號  Ａ
      上  訴  人
      即  被  告  乙  ○  ○
右上訴人因重利案件，不服臺灣臺南地方法院八十七年度訴字第一七八號中華民國八
十七年六月二十六日第一審判決（起訴案號：臺灣臺南地方法院檢察署八十六年度偵
字第一二九四五號），提起上訴，判決後經最高法院發回更審，本院判決如左：
      主      文
原判決撤銷。
乙○○共同常業重利，累犯，處有期徒刑陸月，如易科罰金，以參佰元折算壹日。
扣案如附表所示之物均沒收。
      事      實
一、乙○○曾於民國（下同）八十年間因違反肅清煙毒條例案件，經本院判處有期徒
    刑三年確定，並於八十三年十月二十九日執行完畢，猶不知悔改，明知王順興（
    經原審判處有期徒刑六月，緩刑二年確定）係基於乘他人急迫，貸以金錢而取得
    與原本顯不相當之重利為常業之意思，竟於於八十六年九月間，提供其台南縣仁
    德鄉○○路○段六十號住處，作為王順興申請電話之用。並與張文福（經原審判
    處有期徒刑四月，緩刑二年確定）及王順興共同基於常業重刑之犯意聯絡，由乙
    ○○及張文福於八十六年九月起受雇於王順興，擔任接聽電話及討債等工作，每
    月薪資新台幣（下同）三萬元並分紅百分之九。並自八十六年九月一日起，在中
    華日報刊登「應急0000000李小姐」廣告，招攬急需借款之人，欲借款者
    於打0000000號電話時，先轉接至0000000電話，再轉接至000
    000000及000000000行動電話。嗣八十六年九月十八日甲○○因
    急需用錢而依上開廣告向王順興借款五十萬元，王順興即貸以五十萬元，惟卻要
    甲○○簽發票號0000000號、發票日八十六年九月二十四日、金額三十二
    萬元、付款人台南市第三信用合作社及票號0000000號、發票日八十六年
    十月二日、金額三十二萬元、付款人台南市第三信用合作社之支票二紙交其收領
    ，甲○○借款期間從八十六年九月十八日至八十六年十月二日，應付利息為十四
    萬元，月息高達九十分，遠逾法定最高利率週年利率百分之二十以上而取得與原
    本顯不相當之重利。因甲○○所簽發之上開發票日八十六年九月二十四日之支票
    經王順興提示未獲付款（其後於八十六年十月三日經甲○○補足始獲付款），王
    順興與張文福及乙○○三人即於八十六年十月一日共同前往甲○○住處要求甲○
    ○付款，且王順興等三人獲知甲○○賣電腦給金門之陳溢富，收到陳溢富簽發之
    票號0000000號、發票日十月十四日、金額十萬元、付款人土地銀行金門
    新市辦事處及票號0000000號、發票日十月二十五日、金額二十萬元、付
    款人土地銀行金門新市辦事處之支票二紙，王順興即要求甲○○將該二張支票交
    其收領（其後王順興順利領到上開二張支票之票款計三十萬元），並要求加計十
    二萬元利息，甲○○將該二張支票交給王順興後，思其僅向王順興借款五十萬元
    ，卻需付王順興一百零六萬元，在不堪王順興等三人需索下，於八十六年十月十
    四日報警處理。嗣八十六年十月十五日十五時十分許，王順興與張文福二人在台
    南縣仁德鄉中生村一二九之三號，欲向甲○○討債時，為警查獲，並扣得如附表
    所示之王順興所有供其犯罪用之帳單一張（記載甲○○之欠帳）、客戶帳簿二本
    （內有記載甲○○之欠帳）、000000000行動電話一支、及王順興自甲
    ○○取得之票號0000000號、發票日八十六年十月二日、金額三十二萬元
    、付款人台南市第三信用合作社之支票一紙。
二、案經台南市警察局移送台灣台南地方法院檢察署檢察官偵查起訴。
      理      由
一、上訴人即被告經合法傳喚，無正當理未到庭陳述，然其於本院前審審理時矢口否
    認與王順興共犯重利罪之犯行，辯稱：伊與王順興係朋友，經王順興之請託，始
    提供其處所予王順興申請電話之用，再轉接到王順興之行動電話，當時王順興並
    未向伊提起該電話係欲對外放款連絡之用，伊更無受雇於王順興擔任接電話及討
    債等工作之情事，伊亦無與王順興及張文福前往甲○○處催收債款云云。然查：
（一）上訴人即被告乙○○與同案已判決確定之王順興及張文福等確有右揭之犯行，
      業據被害人甲○○於警訊中（見警局卷第五頁、第六頁）及原審審理時指訴明
      確（見原審卷第五十四頁、第五十五頁、第七十五頁），及甲○○陳述經過書
      面報告（見警局卷第八頁、第九頁、原審卷第六十四頁）及陳訴狀檢附之廣告
      及票據代收簿、支票存根簿等影本在卷可稽（見原審卷第七十七頁至第八十五
      頁）。且同案已判決確定之被告王順興及張文福對其等三人有右揭犯行於警訊
      （見警訊卷第五頁至第四頁）及檢察官偵查中（見偵查卷第八頁、第九頁）均
      供承不諱。此外，復有票號0000000號、發票日八十六年十月二日、金
      額三十二萬元、付款人台南市第三信用合作社之支票一紙、帳單一張（記載甲
      ○○之欠帳）、客戶帳簿二本（內有記載甲○○之欠帳）、王順興所有之00
      0000000行動電話一支扣案可稽，並有被害人甲○○於本院審理中所提
      出之票號0000000號及票號0000000號支票之存根，暨票號00
      00000號及票號0000000號支票之代收票據明細表附卷可資佐證（
      見緣審卷第二十七頁至第四十一頁）。同案被告王順興及張文福確有與被告共
      同犯前開之罪，亦經原審判決確定。至於證人甲○○於原審所提出之中華日報
      影本上廣告之之字句雖為「好借：：00-0000000王小姐」，與同案已判決確定
      之王順興所供其所刊登之廣告「應急0000000李小姐」不同。唯證人甲
      ○○於警訊時已供稱電話為在被告乙○○裝設之「0000000」號，且於
      原審同案已判決確定之王順興亦否認甲○○所提出之上開廣告非其登載，證人
      甲○○當庭亦供承並不確定是否該份廣告（均見原審卷第九十二頁）。足見被
      告乙○○等人確以在被告乙○○裝設之「0000000」號為聯絡電話，證
      人甲○○所提出之廣告「好借：：00-0000000王小姐」，應係為訴訟所臨時找
      出之報紙，並非被告等人所刊登之廣告。
（二）上訴人即被告乙○○已供承將其處所提供被告王順興申請電話之用，其確有受
      僱於王順興，每月薪資三萬元並分紅百分之九，並於八十六年十月一日與王順
      興、張文福同往甲○○住處討債之事實，業據已判決確定之王順興於警訊時供
      稱：伊在中華日報刊登「應急0000000李小姐」廣告，招徠不特定對象
      借款，並【僱用張文福、乙○○】幫忙接聽電話、收帳等業務工作」、「乙○
      ○【月薪三萬元】，張文福月薪二萬元，另加分紅百分之九」，「伊另借曾英
      敏三十萬元，陳俊雄二十萬元，利息二分，曾英敏及陳俊雄住處電話資料放在
      乙○○那裡」等語（見警局卷第一頁背面、第二頁），於偵查中亦供述確有僱
      用被告乙○○及張文福等語（見偵查卷義十八頁背面）。另已判決之被告張文
      福於警訊時亦供稱：伊認識乙○○，伊係與乙○○被僱用於王順興所經營之地
      下錢莊之外務員，伊每個月領取二萬元等語（見警局卷義三頁背面）。且該同
      案被告王順興及張文福於警訊時亦均指認被告乙○○有在王順興經營之地下錢
      莊工作，亦有口卡影本在卷可按（見警局卷第十頁、第十一頁）。被害人甲○
      ○於警訊亦證述：該地下錢莊的人於昨日八十六年十月十四日十時許到我店裡
      來，有兩人到店內，有二人在店外，威脅我如不全部還清一定會對我不利（見
      警局卷第五頁背面），於原審亦陳稱：我是打電話向王順興借款，結果被告三
      人一起來我公司談借款之事．．後來他們三人在八十六年十月一日再來一次等
      語（見原審卷第五十四頁正反面）。足見被告乙○○確有受僱於王順興，並同
      往討債，否則同案被告及被害人何以指稱被告，且債務人之資料何須放置於被
      告之處，足證前開之供述互核相符，自得做為證據。至於證人甲○○所證被告
      乙○○有參與等情，雖前後之供述有些許不一，然此為記憶有誤，並不影響事
      實之判斷，附為記明。
（三）綜上所述，被告乙○○所辯顯係事後卸責之詞，委無足採。本件事證已臻明確
      ，被告犯行洵堪認定。
二、查上訴人即被告受僱為地下錢莊接聽電話及討債工作為業，並為生活之資，核被
    告所為，係犯刑法第三百四十五條之常業重利罪。被告就上開犯行，與王順興及
    張文福間，有犯意聯絡及行為分擔，均為共同正犯。又被告乙○○於八十年間曾
    因肅清煙毒條例案件，經本院判處有期徒刑三年確定，並於八十三年十月二十九
    行完畢之事實，有台灣台南地方法院檢察署刑案資料查註紀錄表在卷可按，其於
    執行完畢後五年之內再犯本件有期徒刑以上之罪，為累犯，應依法加重其刑。
三、原審予以論罪科刑，固非無見，惟查：九十年一月四日修正，同年月十日經總統
    公布施行之刑法第四十一條已規定犯最重本刑為「五年以下」有期徒刑之罪，而
    受六月以下有期徒刑之宣告，得以一元以上三元以下折算一日，易科罰金，原審
    「未及審究」法條修正可諭知易科罰金，容有未洽。被告上訴意旨猶執前詞，否
    認犯罪，雖不足採，惟原判決既有可議，自應由本院將原判決撤銷改判。爰審酌
    被告乙○○之品行、犯罪之動機、目的、所生危害及犯罪後態度良好等一切情狀
    ，量處如主文第二項所示之刑。扣案如附表一所示之帳單一張（記載甲○○之欠
    帳）、客戶帳簿二本（內有記載甲○○之欠帳）及000000000行動電話
    一支，係被告王順興所有，且供其犯罪用之物，另扣案之票號0000000號
    、發票日八十六年十月二日、金額三十二萬元、付款人台南市第三信用合作社之
    支票一紙係同案已判決確定之共同正犯王順興犯罪所得之物，依刑法第三十八條
    第一項第二款、第三款規定，並均宣告沒收。至於其他另扣案之現金一萬六千元
    、空白商業本票一本、000000000呼叫器及票號0000000號支票
    ，不能證明係供被告等犯罪用之物或犯罪所得之物，自不得宣告沒收。又行為後
    法律有變更者，適用裁判時之法律，刑法第二條第一項前段定有明文。而九十年
    一月四日修正，同年月十日經總統公布施行之刑法第四十一條規定：「犯最重本
    刑為五年以下有期徒刑之罪，而受六月以下有期徒刑或拘役之宣告，因身體、教
    育、職業或家庭之關係或因其他正當事由，執行顯有困難者，得以一元以上三元
    以下折算一日，易科罰金。」，因而所處之刑應併諭知易科罰金之折算標準，以
    資適法。
三、被告乙○○經合法傳喚，無正當理由不到庭，爰不待其陳述逕行判決。
據上論結，應依刑事訴訟法第三百六十九條第一項前段、、第三百七十一條、第三百
六十四條、第二百九十九條第一項前段，刑法第二十八條、第二條第一項前段、刑法
第三百四十五條、第四十七條、第三十八條第一項第二款、第三款、修正後刑法第四
十一條第一項前段，罰金罰鍰提高標準條例第一條前段、第二條，判決如主文。
本案經檢察官羅清溪到庭執行職務。
中    華    民    國      九十      年      六      月        十四      日
                                  臺灣高等法院臺南分院刑事第四庭
                                      審判長法官  陳    義    仲
                                            法官  徐    財    福
                                            法官  蔡    崇    義
右正本證明與原本無異。
如不服本判決，應於判決送達後十日內向本院提出上訴狀，其未敘述理由者並應於提
出上訴狀後十日內向本院補提理由書（應附繕本)。
                                      法院書記官  李    育    儒
中    華    民    國      九十      年      六      月        十八      日
附錄本案論罪科刑法條全文：
刑法第三百四十五條：以犯前條之罪為常業者，處五年以下有期徒刑，得併科三千元
                    以下罰金。
附表：
┌──┬────┬─────────────────────┐
│編號│名    稱│    數                            量      │
├──┼────┼─────────────────────┤
│ １ │帳    單│一張                                      │
├──┼────┼─────────────────────┤
│ ２ │客戶帳簿│一張                                      │
├──┼────┼─────────────────────┤
│ ３ │支    票│一張（票號0000000號、發票人甲○○、│
│    │        │發票日八十六年十月二日、金額三十二萬元、付│
│    │        │款人台南市第三信用合作社                  │
└──┴────┴─────────────────────┘


司法院資訊處製作；財團法人民間司法改革基金會備份。
